最　高　行　政　法　院　判　決
　　　　　　　　　　　　　　　　　　 96年度判字第00518號
上　訴　人　財政部臺北關稅局
代　表　人　許盧節英　　送達處所同上
被 上訴 人　精碟科技股份有限公司
代　表　人　甲○○　　　送達處所同上
上列當事人間因關稅法事件，上訴人對於中華民國94年6月15日
臺北高等行政法院93年度訴字第1927號判決，提起上訴，本院判
決如下：
　　主  文
上訴駁回。
上訴審訴訟費用由上訴人負擔。
　　理  由
一、本件上訴人上訴意旨略以：(一)被上訴人請求退還系爭貨物之
    關稅，應先審究其請求權之所在。經查：1.本件被上訴人進
    口之貨物於民國（下同）92年5月30日完稅通關放行，則依
    行為時關稅法第14條第1項規定，該貨物放行之翌日起逾6個
    月，上訴人未通知其退補稅，即已視為業經核定。觀之行為
    時關稅法第14條第1項先放後核，法律未規定此項關稅繳納
    後得以免稅事由申請退稅之請求權，乃因財政部86年4月17
    日台財關第862000293號函賦予進口者或輸入者於貨物放行
    之翌日起4個月內得檢具免稅證明文件申請退稅，此主管機
    關以行政規則為程序上之特別授益規定，非限制或剝奪人民
    之自由或權利，經核未違反法律保留原則，上訴人辦理相關
    案件，自得據之適用。本件被上訴人遲至92年12月24日始向
    上訴人申辦退還前繳關稅，自已逾前揭4個月補正期限，上
    訴人否准其所請，洵無違誤。2.被上訴人於92年5月30日報
    關，即應按一般免稅案件處理程序，於通關時檢具免稅證明
    文件申辦免徵進口稅捐，若其未能即時檢具免稅證明文件而
    能補正者，應依行為時關稅法第14條第3項規定申請繳納保
    證金先行驗放。惟被上訴人未依上開方式辦理而完稅通關放
    行，又逾財政部86年4月17日台財關第862000293號函示應於
    貨物放行之翌日起4個月內檢具免稅證明文件，向海關申請
    補正之期限，其申請退稅自不應准許。3.對於行為時關稅法
    第14條第1項先放後核，法律未規定此項關稅繳納後得以免
    稅事由申請退稅之請求權。財政部86年4月17日台財關第862
    000293號函賦予進口者或輸入者於貨物放行之翌日起4個月
    內得檢具免稅證明文件申請退稅，此為繳納關稅之減除，非
    謂申請退還關稅為公法上請求權，自無行政程序法第131條
    第1項規定之適用。4.此外，財政部92年2月11日台財稅字第
    0910456856號令及財政部關稅總局92年8月25日台總局徵字
    第0920105813號函均係主管機關針對海關先放後核案件申請
    退還關稅之期限及手續所為技術性、補充性之函釋，經核與
    法無違。(二)查財政部86年4月17日台財關第862000293號函係
    針對關稅法第5條之1有關限期補正所為之統一解釋，核其意
    旨應屬行政規則，無須法律授權，係為嘉惠廠商於貨物進口
    後，准於4個月內檢具有關證明文件申請發還已繳納關稅之
    德政，依司法院釋字第287號解釋，該函釋之適法殆無疑義
    。又就申請退稅之期限而言，關稅法為特別規定，自無與中
    央法規標準法第7條及行政程序法第174條之1相牴觸情形，
    爰請求廢棄原判決。
二、被上訴人未提出上訴答辯狀。
三、原審斟酌全辯論意旨及調查證據之結果，以：(一)財政部86年
    4月17日台財關第862000293號函釋作成時，施行之關稅法第
    5條之1第3項第1款及行為時關稅法第14條第3項第1款規定，
    均未針對得減免關稅之貨物，於進口報關時，未依上開條文
    第3項第1款申請繳納保證金而繳稅之情形，規定納稅義務人
    得申請退還其已繳納之關稅之期限，亦未授權行政機關得以
    行政命令就此種公法上退稅請求權之時效為如何之限制，則
    系爭86年4月17日台財關第862000293號函釋規定納稅義務人
    對於得減免關稅之貨物，申請退還其已繳納之關稅者，須於
    貨物進口放行前或於放行之翌日起4個月內為之，逾期即喪
    失其請求權。按人民有依法律納稅之義務，憲法第19條定有
    明文，本件系爭貨物既為依法得免關稅之貨物，除「法律」
    另有規定外，被上訴人並無納稅之義務。揆諸司法院釋字第
    474號解釋意旨，系爭財政部86年4月17日台財關第86200029
    3號函釋，即與中央法規標準法第5條、第6條規定法律保留
    原則有所牴觸，依司法院釋字第216號解釋意旨，原審法院
    本不受其拘束，並不予適用。上訴人援引此函釋，以被上訴
    人申請退還其已繳納之關稅款，已逾貨物進口放行之翌日起
    4個月之期限，否准其退還關稅之申請，對被上訴人已發生
    得免稅之進口貨物，應繳納進口稅捐之不利結果，自難予以
    維持。(二)次按財政部92年2月11日台財稅字第0910456856號
    、92年5月16日台財關字第0920550338號函釋，經核與關稅
    法相關規定無違，且為適用促進產業升級條例之合目的性解
    釋，應予適用。由此函釋亦足見，進口人有向海關申請退稅
    之公法請求權，並未限制必需符合行為時關稅法第14條（現
    行法第18條）第3項第1款規定，以進口時業已繳納保證金先
    行驗放，且需於「進口放行之翌日起4個月之期限」或「促
    進產業升級條例第9條之1第1項生效日起4個月之期限」之限
    制，否則92年2月6日增訂之促進產業升級條例第9條之1第1
    項可溯及既往生效之規定，將因關稅法之規定成為具文；而
    就同一行為時關稅法第14條規定之解釋，自不能謂92年2月8
    日促進產業升級條例第9條之1第1項生效日前，進口人有「
    申請退稅之公法請求權」，而92年2月9日以後進口者，則無
    「申請退稅之公法請求權」。(三)觀諸關稅法於93年5月5日修
    正公布之增列第18條（原第14條）第4項及其立法理由，足
    證上訴人據以駁回被上訴人申請所引之系爭財政部86年4月
    17日台財關字第862000293號函令，已涉及人民權利義務，
    依行政程序法第174條之1規定，應以法律或法律明列授權而
    訂定命令而行之，財政部於行政程序法90年1月1日施行後2
    年內，未改以法律規定，或於法律中增列其授權依據後修正
    或重新訂定之，則自92年1月2日以後，該函令即已失其效力
    ，上訴人亦不得加以適用。迺財政部關稅總局未注意及此，
    於其因逾2年失效後，仍以92年8月25日台總局徵字第092010
    5813號函指示下級機關之上訴人援用，上訴人遂以92年2月
    16日北普進字第0930100952號函援引該已失效之函令，以被
    上訴人申請退還其已繳納之關稅款，已逾貨物進口放行之翌
    日起4個月之期限，否准其退還關稅之申請，自有違誤。(四)
    又按行為時關稅法第59條係對在通關程序中未提起復查、訴
    願及行政訴訟之救濟程序，因而課稅確定者之退補關稅之規
    定，惟同法施行細則第55條規定將依法令規定本應免徵進口
    稅捐，卻已實際繳稅之情形排除在「溢徵」之範圍之外，則
    對於91年1月1日起進口符合促進產業升級條例第9條之1第1
    項規定之機器、設備，業經海關課徵進口稅捐及代徵營業稅
    者，其依法向海關申請退稅時，亦無須受從稅款完納之翌日
    起算1年之限制，而應適用行政程序法第131條第1項「公法
    上之請求權，除法律有特別規定外，因5年間不行使而消滅
    」之規定，以自其稅款完納之翌日起算5年為其請求權時效
    ，本件被上訴人申請時既未逾5年，而93年5月5日修正生效
    之關稅法第18條第4項雖已增定「依法得減免關稅之進口貨
    物，未依前項第1款規定申請繳納保證金而繳稅者，得於貨
    物進口放行前或放行後4個月內，檢具減、免關稅有關證明
    文件申請補正及退還其應退之關稅」，即係將系爭財政部86
    年4月17日台財關第862000293號函令內容，提昇為法律規定
    ，依法律不溯及既往原則，本件並不適用，本件仍應適用有
    利於被上訴人之行為時關稅法及行政程序法第131條第1項之
    規定等由，而撤銷訴願決定及原處分。
四、本院查：（一）按「為加速進口貨物通關，海關得按納稅義
    務人應申報之事項，先行徵稅驗放，事後再加審查；．．．
    如有應退應補稅款者，應於貨物放行之翌日起6個月內，通
    知納稅義務人，逾期視為業經核定。．．．進口貨物有下列
    情事之一者，不得依第一項規定先行徵稅驗放。但海關得依
    納稅義務人之申請，准其繳納相當金額之保證金，先行驗放
    ，並限期由納稅義務人補辦手續，屆期未補辦者，沒入其保
    證金：一、納稅義務人未即時檢具減、免關稅有關證明文件
    而能補正者。．．．」行為時關稅法第14條第1項、第3項第
    1款定有明文。次按「屬科學工業之公司，於91年1月1日起
    自國外輸入自用之機器、設備，在國內尚未製造，經經濟部
    專案認定者，免徵進口稅捐及營業稅。．．．第1項所稱國
    內尚未製造之機器、設備，由中央工業主管機關認定之。」
    及「中華民國89年1月1日以後修正條文，自公布日施行。」
    分別為92年2月6日修正增訂之促進產業升級條例第9條之1第
    1項、第3項及第72條第2項後段所明定。再按「依促進產業
    升級條例第9條之1第1項規定：『屬科學工業之公司，於91
    年1月1日起自國外輸入自用機器、設備，在國內尚未製造，
    經經濟部專案認定者，免徵進口稅捐及營業稅。』及同條第
    3項規定：『第1項所稱國內尚未製造之機器、設備，由中央
    工業主管機關認定之』，並自91年1月1日起適用。故營業人
    於91年1月1日起進口符合該條文規定之機器、設備，業經海
    關課徵進口稅捐及代徵營業稅者，依法可向海關申請退稅。
    」及「屬科學工業之公司，進口國內尚未製造之機器設備符
    合促進產業升級條例第9條之1第1項規定，得向海關申請退
    稅者，請檢具經濟部工業局核發之『製造業及相關技術服務
    業屬於科學工業進口國內尚未製造之機器設備證明書』，及
    蓋有公司大小章之申請書，向進口地關稅局申辦。」財政部
    92年2月11日台財稅字第0910456856號令、92年5月16日台財
    關字第0920550338號令釋示在案。本件被上訴人於92年5月
    30日向上訴人報運自日本進口CDN 1/2 DRYING System
    Standard Voltage乙批（報單號碼：CH/92/522/06048），
    經電腦篩選通關方式為C1免審免驗，並於當日完稅放行在案
    。嗣被上訴人於92年12月24日以精碟(92)總字第92122411號
    申請書（上訴人收文日期為92年12月29日）檢具經濟部工業
    局於92年7月22日簽證核准第ID2Ｚ0000000000號之「製造業
    及其相關技術服務業屬於科學工業進口國內尚未製造之機器
    設備證明書」影本，向上訴人申請退還進口關稅合計新臺幣
    （下同）206,976元（不退營業稅），上訴人審核結果以被
    上訴人之申請已逾財政部86年4月17日台財關第862000293號
    函所核示，應於貨物進口放行之翌日起4個月內檢具減免稅
    文件向海關申請補正並辦理退稅之規定期限，於93年1月28
    日以北普棧字第0930100423號函予以否准；被上訴人不服，
    提起訴願，經遭決定駁回；遂提起本件行政訴訟。（二）次
    按「有關人民自由權利之限制應以法律定之，並不得逾越必
    要之程度，應依法律規定之事項不得以命令定之，憲法第23
    條、中央法規標準法第5條、第6條均有明定。若以法律授權
    限制人民自由權利者，須法有明示其授權之目的、範圍及內
    容並符合具體明確之要件，主管機關根據授權訂定施行細則
    ，自應遵守上述原則，不得逾越母法規定之限度或增加法律
    所無之限制。．．．時效制度不僅與人民權利義務有重大關
    係，且其目的在於尊重既存之事實狀態，及維持法律秩序之
    安定，與公益有關，須逕由法律明定，自不得授權行政機關
    衡情以命令訂定或由行政機關依職權以命令訂之。．．．」
    司法院釋字第474號解釋在案。前揭財政部86年函釋作成時
    施行之關稅法第5條之1第3項第1款及行為時關稅法第14條第
    3項第1款規定，均未就得減免關稅之貨物，於進口報關時，
    未依上開條文第3項第1款申請繳納保證金而繳稅之情形，納
    稅義務人得申請退還其已繳納之關稅之期限有所規定，亦未
    授權行政機關得以行政命令就此種公法上退稅請求權之時效
    為如何之限制，則財政部前揭86年函釋無異規定納稅義務人
    對於得減免關稅之貨物，申請退還其已繳納之關稅者，須於
    貨物進口放行前或於放行之翌日起4個月內為之，逾期即喪
    失其請求權。惟按人民有依法律納稅之義務，憲法第19條定
    有明文，本件貨物依法既屬得免關稅之貨物，除「法律」另
    有規定外，被上訴人並無納稅之義務。揆諸上開司法院釋字
    第474號解釋之意旨，財政部前揭86年函釋即與中央法規標
    準法第5條、第6條規定有所牴觸，而不應予以適用。（三）
    第以93年5月5日修正公布之現行關稅法第18條第4項增訂「
    依法得減免關稅之進口貨物，未依前項第1款規定申請繳納
    保證金而繳稅者，得於貨物進口放行前或放行後4個月內，
    檢具減、免關稅有關證明文件申請補正及退還其應退之關稅
    」，係將前揭財政部86年函釋內容，提昇為法律規定，揆其
    立法理由，乃以財政部前揭86年函釋違反法律保留原則，是
    前揭財政部86年函釋既違法律保留原則不應予以適用，則本
    件仍應適用有利於被上訴人之行為時關稅法之相關規定。查
    90年10月31日修正公布之關稅法第59條第1項規定：「短徵
    、溢徵或短退、溢退稅款者，海關應於發覺後通知納稅義務
    人補繳或具領，或由納稅義務人自動補繳或申請發還。」則
    依法令應免徵關稅者，納稅義務人予以繳納，自屬溢徵，納
    稅義務人申請退還，應有同條第2項規定「前項補繳或發還
    期限，以1年為限；短徵、溢徵者，自稅款完納之翌日起算
    ；短退、溢退者，自海關填發退稅通知書之翌日起算」之適
    用。又行為時同法施行細則第55條將短徵或溢徵之稅款，限
    定為海關或納稅義務人於稅款完納後，因發現稅則號別、稅
    率適用、稅款計算、稅單填寫、幣別、計價單位、匯率、運
    費或保險費顯然錯誤致短徵或溢徵情形。按免徵關稅與零稅
    率結果無異，其應免徵而按其他稅率課徵，解釋上亦應屬適
    用稅率顯然錯誤，而有前開規定之適用。本件被上訴人於92
    年5月30日向上訴人申報貨物進口，當日完稅放行在案，嗣
    於92年12月24日申請退還稅款，揆諸前開規定，並無不合，
    原判決乃將訴願決定及原處分廢棄，並命上訴人應作成退還
    被上訴人206,976元之處分，已於判決理由詳為論斷，雖援
    引行政程序法第131條第1項5年時效規定為有不合，然其結
    論並無二致，仍應予以維持；上訴論旨，仍執前詞，指摘原
    判決違誤，求予廢棄，難認有理由，應予駁回。
五、據上論結，本件上訴為無理由，爰依行政訴訟法第255條第1
    項、第98條第3項前段，判決如主文。
中　　華　　民　　國　　96　　年　　3　　 月　　29　　日
                  第三庭審判長法  官　劉　鑫　楨
                              法  官  陳　秀　美
                              法  官　梁　松　雄
                              法  官　劉　介　中
                              法  官　戴　見　草
以  上  正  本  證  明  與  原  本  無  異
中　　華　　民　　國　　96　　年　　3　　 月　　29　　日
　　　　　　　　　　　　　　　書記官　王　史　民
